【裁判字號】    89,訴,3124
【裁判日期】    901019
【裁判案由】    申報公職人員財產
【裁判全文】
臺北高等行政法院判決                            八十九年度訴字第三一二四號
                              .
    原      告  甲○○
    被      告  法務部
    代  表  人  乙○○
    訴訟代理人  戊○○
                己○○
右當事人間因申報公職人員財產事件，原告不服行政院中華民國八十九年十月五日台
八十九訴字第二九二二八號再訴願決定，提起行政訴訟。本院判決如左：
    主   文
再訴願決定、訴願決定及原處分均撤銷。
訴訟費用由被告負擔。
    事   實
一、事實概要：緣原告係台中縣大肚鄉大度國民小學（以下簡稱大度國小）教師兼會
    計員，為公職人員財產申報法第二條第一項第十一款規定之應申報財產人員，被
    告以其於民國（以下同）八十七年十一月十七日辦理定期申報財產時，漏未申報
    其本人所持有股票日月光二、一六○股、中企五、○○○股、德記洋行五、○○
    ○股，另溢報大榮貨運股票一四、三二五股，故意申報不實。乃依公職人員財產
    申報法第十一條第一項後段規定，以八十八年十二月二十八日法八十九財申罰字
    第○一七○八六號罰鍰處分書處以罰鍰新台幣（下同）六萬元。原告不服，提起
    訴願，經法務部以八十九年四月五日法八十九訴○○三八八九號訴願決定書為駁
    回訴願之決定（訴願決定書理由中就原處分認定原告溢報大榮貨運股票一四、三
    二五股故意申報不實部分，認定係屬不當），原告不服，提起再訴願，亦遭行政
    院以八十九年十月五日台八十九訴字第二九二二八號再訴願決定書為駁回再訴願
    之決定，原告仍表不服，提起行政訴訟。
二、兩造聲明：
    (一)原告聲明求為判決：再訴願決定、訴願決定及原處分均撤銷。
    (二)被告聲明求為判決：駁回原告之訴。
三、兩造之爭點：原告於八十七年度財產申報，漏未申報其本人所持有股票日月光二
    、一六○股、中企五、○○○股、德記洋行五、○○○股，另溢報大榮貨運股票
    一四、三二五股，是否故意申報不實？
(一)、原告主張之理由：
１、按公職人員財產申報法第十一條第一項後段係規定，公職人員『明知』應依規定
    申報，『故意』申報不實者，得處以新台幣六萬元至三十萬元之罰鍰。依上開條
    文之規定，必須具備「明知」及「故意」等二項要件，才得課以罰鍰之處分，換
    言之，若當事人因「過失」而「不知」有是項財產致未予申報，則尚不以上開條
    文予以議處，合先敘明。
２、經查，原告並無明知應依規定申報卻故意不予申報之情; 且原告之母使用原告之
    帳戶買賣股票，其產生之利益或損失均歸屬原告之母，上情業於訴願時已將相關
    物証及人証提供相關機關審酌，詳情再分述如下：
(1)、原告於唸國中二年級時（即六十九年），即由母親丙○○○以原告之名義向陳慶
    銓及陳慶民等人購買大榮汽車貨運股份有限公司（以下簡稱大榮公司）之股票，
    嗣後因大榮公司陸續增資配股致股票數年年增加，此有証一之大榮公司之股東分
    戶帳可按。是從上開說明，足徵原告所有之大榮公司之股票，亦走出原告之母親
    所購，絕非原告當時之年紀（國中二年級，僅十四歲）所能購買得起。
(2)、原告於八十六年三月間在金鼎綜合証券股份有限公司中港分公司（以下簡稱金鼎
    証券）設立之証券帳戶（帳戶0000000），原係為存放先前向他人購買之
    大榮公司股票之用，此從証券存摺第一頁可証。至同年六月間原告之母丙○○○
    始向原告借用上開帳戶，故該帳戶實際上係由原告之母使用，原告僅單純提供上
    開帳戶供其買賣上市股票，此可從金鼎證券營業員丁○○所出具之証明書及丙○
    ○○所出具切結書可按。亦可向金鼎證券調取相關下單之錄音帶資料或傳訊營業
    員丁○○訊問該帳戶均係由誰下單即能究明原委。
(3)、又丙○○○於八十六年六月間借用原告在金鼎証券之証券帳戶（第二○七五九號
    帳戶）後，除購買其他股票後，同時亦有購買大榮公司之股票等情，有丙○○○
    所書立之切結書外，並有金鼎証券營業員丁○○所書立之証明書可按，然法務部
    訴願決定書及行政院再訴願決定書均就此重要証物疏未予斟酌，遽以該帳戶內陸
    續有大榮公司股票買賣一情，逕認有互相混淆，難以辨明誰屬，而認定再訴願人
    亦使用該帳戶買賣股票，實嫌速斷。
(4)、承上，法務部訴願決定書認定「依訴願人提出附卷之前揭股票帳戶及金融機構往
    來明細資料，固可証明訴願人之母親及母親之親友有借用訴願人名下帳戶買賣部
    分股票．．．」，則其既已從資金之往來資料認為該帳戶所買賣之股票確係由原
    告之母親丙○○○所操作，何以卻在無任何証據下，人自我矛盾認為「．．．其
    本人（指原告）亦使用同股票帳戶買賣股票．．．」？
(5)、原告甲○○任教於大度國小，而大度國小員工每月之薪俸均直接匯入設於大肚農
    會之帳戶內，再由員工逕自領用。原告每月之薪資亦是比照辦理，此有証五即原
    告之存款存摺可按。再從証五之存摺資料可查得原告每月之薪俸存入帳戶後，當
    月即由原告以提領現金之方式領出以供家庭日常開銷支應，並無任何薪俸或其他
    款項匯轉至原告另設於台中區中小企業銀行第000000000000之帳號
    內（以下簡稱中小企銀，而該帳號係原告之母親丙○○○買賣股票所用之帳號）
    。
(6)、又原告設於中小企銀之前開帳戶，係由原告之母親買賣股票專用，已如前述，而
    自八十六年六月二十日起至八十七年六月六日止，共匯入該帳戶內之八筆款項，
    並無任何一筆係由原告提供資金所匯入，而係由原告之母親及友人李雅芳等人匯
    入，詳細情形及說明，詳加証六之附表所示。
(7)、又在中小企銀之帳戶內，自八十六年七月九日領出之金額共有九筆，均轉存至丙
    ○○○設於大肚鄉農會之帳號內，並未有任何款項，轉入原告之其他帳戶內詳細
    情形及說明，如証七之明細表所示。
(8)、是從証六及証七之說明，足以証明原告前開中小企銀之帳戶，確實係提供予原告
    之母親丙○○○投資股票所用，相關買賣股票之資金進出，亦均由丙○○○一人
    處理，換言之，所有股票買賣所生之利益或損失，悉歸原告之母，原告完全不知
    情，並導致原告不知該帳戶內尚有若干股票。
３、綜上說明，足以証明原告因並未實際在証券市場從事股票買賣之情，主觀上認為
    除大榮公司股票外，其餘均非其等之所有財產，客觀上則因長時間一直均未予使
    用該帳戶，而遺忘了尚有該帳戶內之股票應予申報；換言之，原告確實不知有上
    開財產之存在，致疏忽未予申報，並非明知且故意不予申報。
(二)、被告主張之理由：
１、本件原告提起行政訴訟，其理由係謂：渠名下所有之大榮公司股票，早於六十九
    年間即由渠之母親以渠名義購買，嗣渠之母親於八十六年借用渠於金鼎證券之帳
    戶買賣股票，渠因主觀上認為該股票非渠所有之財產，客觀上該股票亦確非渠之
    財產，故於申報財產時未予申報，是渠並無申報不實之故意云云為據。
２、按公職人員所有之上市有價證券達新臺幣五十萬元者，即應申報，公職人員財產
    申報法施行細則第十九條第一項第一款定有明文。查本件原告確有漏報其所有股
    票情事，有原告八十七年申報表及臺灣證券集中保管股份有限公司保管帳戶客戶
    餘額表等資料影本在卷可稽。原告雖辯稱其漏報之股票係其母借其名下帳戶買賣
    所得，非其所有之財產，並提出其名下證券公司股票買賣帳戶及金融機構帳戶資
    金往來明細表附卷為憑，惟查：原告並非於毫不知悉之情形下，遭他人借用名義
    買賣股票，而係知悉並同意提供其名下股票帳戶予他人使用，其名下股票帳戶內
    之股票依法係屬原告之財產，凡股利之分配及買賣股票之稅負，均由原告收取及
    負擔，原告自應依實申報其名下所有股票，至原告與其母間就該股票是否另立有
    信託契約，係原告與其母間之私法上關係，原告既未於申報表備註欄敘明，與公
    職人員財產申報法以公開查閱之全民監督立法目的有違，自難據為免責之正當理
    。本件顯係原告於申報財產時未辦理證券存摺補摺之作業，致有漏報股票情事，
    所辯主觀上認非屬其所有之財產而未申報云云，無非事後卸責之詞，自不足採信
    。
    理   由
一、按主計之縣（市）級以上政府主管人員，應依法申報財產。「公職人員明知應依
    規定申報，無正當理由不為申報，處新台幣六萬元以上三十萬元以下罰鍰。其故
    意申報不實者，亦同。」為公職人員財產申報法第二條第一項第十一款及第十一
    條第一項所規定。其中第十一條第一項後段之處罰以故意為限，而所謂「故意」
    ，係指行為人對於構成處罰之行為，明知並有意使其發生，或預見其發生而其發
    生並不違背其本意而言（刑法第十三條第一項、第二項參照）。則苟公職人員對
    其申報之財產係屬不實，並非明知，或並非有意發生財產申報不實之結果，或其
    非預見財產申報不實，且財產申報不實之結果，違反其本意，即不得科處該公職
    人員以公職人員財產申報法第十一條第一項後段之處罰。且本件係被告行政機關
    課原告受處分人罰鍰義務之負擔處分，應由行政機關即被告就其行政處分合乎構
    成要件負舉證責任，先此敘明。
二、原告係大度國小教師兼會計員，為公職人員財產申報法第二條第一項第十一款規
    定之應申報財產人員，被告以其於八十七年十一月十七日辦理定期申報財產時，
    漏未申報其本人所持有股票日月光二、一六○股、中企五、○○○股、德記洋行
    五、○○○股，另溢報大榮貨運股票一四、三二五股，故意申報不實。乃依公職
    人員財產申報法第十一條第一項後段規定，處以罰鍰新台幣（下同）六萬元。原
    告不服，提起訴願，經法務部為駁回訴願之決定（訴願決定書理由中就原處分認
    定原告溢報大榮貨運股票一四、三二五股故意申報不實部分，認定係屬不當），
    有原告八十七年申報表及臺灣證券集中保管股份有限公司保管帳戶客戶餘額表、
    金鼎証券設立之証券帳戶（帳戶0000000號及八十八年十二月二十八日法
    八十九財申罰字第○一七○八六號罰鍰處分書、八十九年四月五日法八十九訴○
    ○三八八九號訴願決定書等件為證，堪認為實，原處分及一再訴願認定原告故意
    申報財產不實之理由無非以：「(1)、原告之股票帳戶，不僅出借供他人（即原告
    之母丙○○○）買賣股票，而且原告自己亦利用該帳戶買賣股票，二者互相混淆
    ，尚難辨明何者屬再訴願人之母親所購買。(2)、原告係因未辦理証券存摺補摺作
    業，致漏報股票，顯非於毫不知情下，遭他人借用名義買賣股票。(3)、股票買賣
    利益及損失，係歸屬於持有人（即原告），是縱原告之母有資金進出借用該帳戶
    買賣股票，惟原告並未舉証証明該帳戶買賣股票所生之利益或損失歸屬其母。」
    固非無見。
三、經查：原處分認定原告溢報大榮貨運股票一四、三二五股故意申報不實部分，業
    經訴願決定書查明原告確於申報日持有未送集中保管之大榮公司股票一四、三二
    五股，無故意申報不實等情，有集保存摺在卷可稽，此部分原處分之認定於法不
    合，本件原告就此部分亦未列為起訴之理由，被告於訴訟亦不爭執此部分原處分
    有認定不實之情事，則此一部分原告並無申報不實之違章行為，應可認定，先予
    敘明。另原告就其於八十七年十一月十七日辦理定期申報財產時，漏未申報其本
    人所持有股票日月光二、一六○股、中企五、○○○股、德記洋行五、○○○股
    一節，並不爭執，且有原告八十七年申報表及臺灣證券集中保管股份有限公司保
    管帳戶客戶餘額表可按，亦可信實，是本件所應審究之重點係在，被告能否舉證
    證明原告之漏報其本人所持有股票日月光二、一六○股、中企五、○○○股、德
    記洋行五、○○○股行為係「故意」申報不實之行為？
（一）、原告固於八十六年三月間在金鼎証券設立之証券帳戶（帳戶0000000
        ），但係由原告之母丙○○○向原告借用上開帳戶，並實際上由原告之母使
        用，原告僅提供上開帳戶供其買賣上市股票，此有金鼎證券營業員丁○○及
        丙○○○到庭證述屬實。此外原告另設於中小企銀第0000000000
        00之帳號係買賣股票所用之交割帳戶，此為雙方所不爭，而該中小企銀帳
        戶，自八十六年六月二十日起至八十七年六月六日止，共匯入該帳戶內之八
        筆款項，並無任何一筆足資證明係由原告提供資金所匯入，係由原告之母親
        及李雅芳者所匯入，此有卷附取款憑條及匯款委託書等件附於原告所提証六
        之附表可按。又在中小企銀之帳戶內，自八十六年七月九日領出之金額共有
        九筆，均轉存至丙○○○設於大肚鄉農會之帳號內，並未有任何款項，轉入
        原告之任何帳戶內，有原告所提証七明細表所附之二存摺影本可稽。以上亦
        足以証明原告前開中小企銀之帳戶，確實係提供予原告之母親丙○○○投資
        股票所用，則本件原告並未利用上開金鼎証券設立之証券帳戶操作股票，應
        可認定，訴願決定書內認原告亦有利用該帳戶自己操作股票云云，自屬無稽
        。
（二）、原告既未實際以金鼎證券之帳戶操作股票，是原告縱曾同意其母借用其帳戶
        ，亦不足以推論出原告明知原告帳戶內有股票，而故意漏報之事實。則原告
        主張：一直均未予使用該帳戶，而遺忘了尚有該帳戶內之股票應予申報等情
        ，自屬合理，被告以：原告並非於毫不知悉之情形下，遭他人借用名義買賣
        股票，而係知悉並同意提供其名下股票帳戶予他人使用等情，認原告故意申
        報不實云云，顯未能盡其舉證責任。
（三）、而股票在集保公司之數額資料極易查得，此為任何人皆知之事，若原告故意
        為申報不實，依常理，應將申報之數額記載為零，以杜政風單位之疑竇，並
        除調查之端，惟原告於當年度之財產申報上有價證券欄內，原告就未送集保
        自行持有之大榮貨運股票一四、三二五股不易查得之部分，卻自行申報（致
        遭原處分誤認係溢報，如前所述），焉有對容易查得之部分故意申報不實之
        理，是原告主張漏報股票，並非故意申報不實，應可採信。
（四）、此外，被告查無其他具體事證，足認原告有故意申報不實之違章行為，原處
        分據以裁罰，即有不合。至於本件股票之所有權何屬？或原告與其母之間有
        無另成立信託契約？均屬私法關係，與本件判決之結果無涉，本院自無庸再
        一一審酌附此敘明。
四、綜上所述，本件被告以原告故意申報不實，有違公職人員財產申報法第十一條第
    一項後段之規定，處以罰鍰六萬元處分，自有未合，一再訴願決定未予糾正，亦
    嫌疏略。原告執以指摘，為有理由，原告聲明求為撤銷一再訴願決定及原處分，
    即無不合，應予准許，應由本院將一再訴願決定及原處分均予撤銷。
據上論結，本件原告之訴為有理由，爰依行政訴訟法第九十八條第三項前段，判決如
主文。
中    華    民    國      九十      年      十        月     十九       日
                      臺 北 高 等 行 政 法 院  第 四 庭
                                  審 判 長 法  官  葉百修
                                           法  官  黃清光
                                           法  官  劉介中
右為正本係照原本作成。
如不服本判決，應於送達後二十日內，向本院提出上訴狀並表明上訴理由，如於本判
決宣示後送達前提起上訴者，應於判決送達後二十日內補提上訴理由書（須按他造人
數附繕本）。
中    華    民    國      九十      年      十        月     十九       日
                                           書記官  黃明和


司法院資訊處製作；財團法人民間司法改革基金會備份。
